【裁判字號】    96,訴,341
【裁判日期】    970103
【裁判案由】    返還公法上不當得利
【裁判全文】
臺中高等行政法院判決
                                     96年度訴字第00341號
                              .
原      告  中央健康保險局
代  表  人  丙○○
訴訟代理人  甲○○
輔  佐  人  乙○○
被      告  惠生醫事檢驗所
代  表  人  丁○○
上列當事人間因返還公法上不當得利事件，原告提起行政訴訟。
本院判決如下︰
    主  文
被告應給付原告新台幣陸佰零捌萬陸仟伍佰陸拾玖元及自民國96
年12月15日起至清償日止按年息百分之五計算之利息。
訴訟費用由被告負擔。
    事  實
一、事實概要：
    被告於民國（下同）93年1月30日與原告簽訂全民健康保險
    特約醫事服務機構合約，被告依約辦理醫療檢驗業務，並按
    月向原告申請費用，原告於95年7月21日結算93及94年度西
    醫總額預算點數須追扣新臺幣（下同）6,713,467元，並函
    知被告可申請辦理分期攤還，但被告並未辦理分期償還，經
    原告以醫療費用充抵後，被告仍欠原告6,086,569元未償還
    ，經原告函催，被告仍置之不理，遂提起本件行政訴訟。
二、兩造聲明：
    (一)原告聲明求為判決：
      1.被告應給付原告新台幣6,086,569元，及自陳報狀繕本
        送達之翌日起至清償日止，按週年百分之五計算之利息
        。
      2.訴訟費用由被告負擔。
    (二)被告聲明求為判決：
      1.原告之訴駁回。
      2.訴訟費用由原告負擔。
三、兩造之陳述：
    (一)原告部分：
      1.按人民與中央或地方機關間，因公法上原因發生財產上
        之給付或請求作成行政處分以外之其他非財產上之給付
        ，得提起行政訴訟；因公法上契約發生之給付亦同，行
        政訴訟法第8條第1項定有明文。
      2.本件被告於93年1月30日與原告簽訂全民健康保險特約
        醫事服務機構合約，依約被告應依照全民健康保險法、
        全民健康保險法施行細則、全民健康保險醫事服務機構
        特約及管理辦法、全民健康保險醫療辦法等相關法令及
        雙方間之合約約定辦理全民健保醫療業務（參照合約第
        1條）。依「全民健康保險醫事服務機構醫療服務審查
        辦法」第4條規定，被告得檢具相關文件向原告申請支
        付醫療服務點數；原告則應予審核並依同辦法第7條、
        第8條規定，按約定成數辦理醫療服務點數暫付事宜。
        至申請之醫療服務點數完成審查後如發現核定金額低於
        暫付金額時，原告得於被告下次應撥付醫療服務費用中
        抵扣，上開審查辦法第7條第4款，亦有明文。
      3.原告於95年7月21日結算93年及94年度西醫總額預算點
        數須追扣6,713,467元，並函知可申請辦理分期攤還，
        然被告並未申辦，故視同於爾後申報費用沖抵，惟原告
        經半年申報之醫療費用沖抵，與追扣款相去甚遠，故原
        告乃於96年1月12日函請被告繳還系爭之溢領醫療費用
        ，被告表示營運困難，原告爰於96年2月12日同意被告
        以36期分期攤繳該追扣款，惟被告未於期限向原告辦理
        申請分期相關事宜，為此，原告多次電話催請辦理分期
        手續未果，後於96年3月30日委由律師函請被告繳還系
        爭之溢領醫療費用，被告仍無回應，而合約存續期間（
        93年1月至今）查該診所申報截至96年9月止之醫療費用
        ，經沖抵西醫總額預算點數結算後應追扣之醫療費用，
        尚有6,086,569元應續追扣，因被告申報之醫療費用與
        該追扣款落差甚大，從而其對上開溢領款項即屬欠缺法
        律上原因而受有利益情事，已構成公法上不當得利。為
        此，被告始終置之未理，對原告之權益已生損害甚明。
      4.原告起訴時以中央健康保險局中區分局名義起訴，並誤
        以惠生醫事檢驗所係丁○○獨資經營，而以丁○○即惠
        生醫事檢驗所為被告起訴。起訴後發現惠生醫事檢驗所
        係由3人合夥經營，以丁○○為負責人，且該檢驗所係
        與中央健康保險局簽訂全民健康保險特約醫事服務機構
        合約，辦理全民健保醫療業務，爰請求更正原告為中央
        健康保險局，被告更正為惠生醫事檢驗所，其代表人為
        丁○○，請判決被告應給付原告6,086,569元，及自陳
        報狀繕本送達之翌日起至清償日止，按週年百分之五計
        算之利息等語。
    (二)被告部分：
      1.被告答辯狀陳述略稱：
        (1)原告以兩造間簽立之「全民健康保險特約醫事服務機
          構合約」，並依全民健康保險醫事服務機構醫療服務
          審查辦法第4條、第7條第1項第4款規定：「認經保險
          人審查後，其核定金額低於暫付金額時，保險人應於
          下次應撥付醫療服務費用中抵扣，如醫療服務費用不
          足抵扣者，保險人應予追償。」向被告請求返還93年
          度、94年度應追扣6,713,467元。惟查，依前述審查
          辦法第7條第1項第4款所定，保險醫療服務機構當月
          份申報之醫療服務點數，經保險人審查後，其核定金
          額低於暫付金額時，保險人應於下次應撥付醫療服務
          費用中抵扣。如不足抵扣，保險人應予追償。易言之
          ，被告當月份申報之醫療服務點數，經原告審查核定
          金額低於暫付金額，原告即應於下次撥付暫付額時抵
          扣。詎原告竟遲至95年7月21日，才結算被告93年、
          94年度總額預算點數，逕自認定應向被告追扣6,713,
          467元，揆諸前述審查辦法規定，當月份申報之醫療
          點數，核定額若低於暫付額，即應於下次應撥付之費
          用中抵扣，顯已於法有違。
        (2)次就與原告有合約之醫事服務機構有獨資、有合夥（
          或隱名合夥）、有公司組織者，後二者均會有合夥（
          或隱名合夥）契約，或公司章程規定，於一定時間內
          結算分配盈餘或負擔虧損。設若原告依前述審查辦法
          規定，被告於當月份申報之點數，經原告核定低於暫
          付款額，原告即應於下次應撥付被告之費用抵扣，此
          時應被抵扣之金額並非巨大，被告尚未結算將盈餘分
          配出去，自有能力返還應被抵扣之金額，若連續數月
          均被抵扣，被告即會檢討所經營之醫事檢驗所，是否
          值得再經營下去，因原告遲延結算被告93年度、94年
          度應被抵扣總額高達6,713,467元，若原告依法於當
          月申報下次抵扣，讓被告得以酌情評估，應即結束營
          業。卻因原告之違法，疏於依法應抵扣之方式，擴大
          被告之損失到如此龐大之金額，則前述審查辦法第7
          條第1項第4款「當月申報，下次抵扣」之規定，亦是
          讓任何一個與原告有合約之醫事機構，能提早檢討預
          知能否續營之安全閥，亦即是保護醫事機關之法條規
          定。原告之違法行為，顯然違反保護他人之法律，致
          生損害於他人，應負賠償責任。民法第一百八十四條
          第二項：違反保護他人之法律，致生損害於他人者，
          負賠償責任。但能證明其行為無過失者，不在此限。
          其立法意旨可供參酌。
        (3)原告為公法人，與人民訂約互付給付義務，為權利義
          務之行使與負擔，被告與原告訂立醫事服務機構合約
          ，依前述審查辦法第4條規定，被告應檢具相關文件
          ，向原告申報服務點數，據以核定金額，而原告於撥
          付暫付額後，於依點數核定金額時，均由原告逕為認
          定是一點，或一點以下，被告亦不知其標準為何，原
          告應具體引據說明，為何被告每次核定金額均低於暫
          付額？原告未引據說明逕為核定金額，造成被告巨額
          損失，顯有行使權利、履行義務未依誠實及信用方法
          之嫌（民法第148條第2項規定），而誠實信用之原則
          ，係在具體的權利義務之關係，依正義公平之方法，
          確定並實現權利之內容，避免當事人間犧牲他方利益
          以圖利自己，自應以權利及義務人雙方利益為衡量依
          據，並應考察權利義務之社會上作用，於具體事實妥
          善運用之方法，此有86年台上字第64號判例供參。
        (5)被告雖有欠原告上開款項，但從96年8月份，被告尚
          有應領的錢，原告應先從這些錢扣抵，至於詳細金額
          被告不知道。但是原告要求要2位保證人才能申請分
          期抵繳，被告找不到保證人，所以向原告申請分期抵
          繳，但未獲原告同意。被告收到原告退回之申報後，
          將修正後再給原告，在2年前就向原告辦理結帳，卻
          無法跟被告結帳，以致虧欠那麼多的錢。被告目前還
          在營業中，每月還有收入可資扣抵，原告每月可扣還
          2萬多元，而且惠生醫事檢驗所為合夥關係，不應以
          被告獨資來起訴，我希望按照合夥比例來負擔應償還
          之債務。一次要求被告繳納，確實無力繳納，請判決
          駁回原告之訴云云。
      2.被告於言詞辯論期日陳述下：
        (1)同意原告更正原告為中央健康保險局及更正被告為惠
          生醫事檢驗所，其代表人為丁○○。
        (2)對原告主張惠生醫事檢驗所與中央健康保險局簽訂全
          民健康保險特約醫事服務機構合約，辦理全民健保醫
          療業務，於93年及94年間向原告申請支付以醫療服務
          點數按約定成數暫付醫療服務費用予被告。嗣經原告
          於95年7月21日結算93年及94年度西醫總額預算點數
          須追扣6,713,467元，經以截至96年9月止之醫療費用
          ，沖抵西醫總額預算點數，結算後應追扣之醫療費用
          尚欠6,086,569元等情均不爭執，惟原告嗣後以每個
          月結帳1次，以免金額過於龐大云云。
    理  由
一、按「訴狀送達後，原告不得將原訴變更或追加他訴，但經被
    告同意，或行政法院認為適當者，不在此限。」為行政訴訟
    法第111條第1項所規定。本件係中央健康保險局與合夥之惠
    生醫事檢驗所簽訂全民健康保險特約醫事服務機構合約，原
    告起訴時誤以中央健康保險局中區分局名義起訴，並誤以惠
    生醫事檢驗所為獨資經營，而列丁○○即惠生醫事檢驗所為
    被告，審理中被告王盈主張其為合夥性質，經本院依職權調
    閱財政部臺灣省中區國稅局黎明稽徵所辦理扣繳單位設立（
    變更）登記申請書，及臺灣台中地方法院所屬民間公證人陳
    勇仁事務所公證書等相關資料，查明惠生醫事檢驗所確為合
    夥組織。原告發現錯誤，請求更正原告為中央健康保險局、
    被告為惠生醫事檢驗所，其代表人為丁○○，並追認本件訴
    訟程序中前由中央健康保險局中區分局所為一切訴訟行為，
    被告當庭表示同意原告所為原告及被告名義之變更，自應允
    准，合先明。
二、查本件原告主張被告惠生醫事檢驗所與原告簽訂全民健康保
    險特約醫事服務機構合約，辦理全民健保醫療業務，於93年
    及94年間向原告申請支付以醫療服務點數按約定成數暫付醫
    療服務費用，嗣經原告於95年7月21日結算93年及94年度西
    醫總額預算點數須追扣6,713,467元，經以截至96年9月止之
    醫療費用，沖抵西醫總額預算點數，結算後應追扣之醫療費
    用尚欠6,086,569元等情，業已提出全民健康保險特約醫事
    服務機構合約影本、及96年3月30日委由律師函請被告繳還
    系爭之溢領醫療費用之函件可證，並為被告所不爭，自堪信
    原告之主張為真實。從而，原告請求判命被告應給付原告新
    台幣6,086,569元，及自陳報狀繕本送達之翌日（即96年12
    月15日）起至清償日止，按週年百分之五計算之利息，於法
    即無不合，應予准許，爰判決如主文。
據上論結，本件原告之訴為有理由，依行政訴訟法第195條第1項
前段、第98條第1項前段，判決如主文。
中    華    民    國    97    年    1     月     3    日
       臺中高等行政法院第三庭審判長法  官  王  茂  修
                                   法  官  莊  金  昌
                                   法  官  林  金  本
以上正本證明與原本無異。
如不服本判決，應於判決送達後20日內向本院提出上訴書狀，其
未表明上訴理由者，應於提起上訴後20日內向本院提出上訴理由
書（須依對造人數附具繕本）；如於本判決宣示或公告後送達前
提起上訴者，應於判決送達後20日內補提上訴理由書（須附繕本
）。未表明上訴理由者，逕以裁定駁回。
中    華    民    國    97    年    1    月      3    日
                                   書記官  蔡  騰  德


司法院資訊處製作；財團法人民間司法改革基金會備份。
